臺灣高等法院刑事裁定
110年度聲再字第4號
再審聲請人
即受判決人  王鴻偉


                    (現在法務部○○○○○○○○○○○執                      行中)
選任辯護人  李勝雄律師(法扶律師)          
上列再審聲請人即受判決人因殺人等案件，對於最高法院98年度
台上字第2594號，中華民國98年5月14日第三審確定判決（第二
審案號：本院97年度重上更㈦字第63號；第一審案號：臺灣士林
地方法院89年度重訴字第12號；起訴案號：臺灣士林地方檢察署
89年度偵字第8639號），聲請再審，本院裁定如下：
    主  文
再審之聲請駁回。 
    理  由
一、聲請意旨略稱：
　　再審聲請人即受判決人(下稱聲請人)係針對最高法院98年度
    台上字第2594號確定判決（下稱原確定判決）依刑事訴訟法
    第420條第1項第6款、第3項規定聲請再審，其聲請人意旨略
    述如下(以下聲請意旨各點，業經聲請人於本院民國110年1
    月15日訊問程序確認並補充在案)：
(一)原確定判決以聲請人於案發初時即89年11月28日在臺北看守
    所與其母親會面時之對話為適用刑法57條之依據，有悖經驗
    論理法則之違背法令。第二審法院雖經調查諸多證據，且均
    有利於聲請人認有悔悟之心，惟最後判斷聲請人並無悔意，
    且無悛改情形之時點，竟以聲請人案發初始之89年11月28日
    羈押時與家人接見對話內容為據，而一再捨棄被告俟後直至
    確定判決時已悛悔之各項證據，原判決就此部分之認事用法
    顯然與一般經驗法則、論理法則相違背，為違背法令：
 1、本案於89年4月26日發生後，聲請人即遭羈押，於同年9月29
    日寫信予被害人家屬表示懺悔道歉，並表示日後願全力彌補
    被害人家屬，雖聲請人於89年11月28日在臺北看守所向母親
    稱：「妳們先不要跟對方和解，到時賠了錢，又賠了兒子」
    等語，滋生聲請人是否真心悔改之疑義，實有斷意取義之嫌
    ，自不得採為對聲請人不利之認定，況聲請人口出此言乃係
    因遭3位目擊證人指證聲請人開車撞被害人是預謀殺人，與
    聲請人之自白不符，致聲請人因遭檢察官求處死刑，在激動
    下，聲請人始有為上開語詞，事出有因；佐以上開語詞之前
    後，聲請人於⑴89年9月30日有要求家人，儘量補償被害人家
    屬；⑵89年10月4日有寫信給被害人家屬，不知有沒有收到，
    要繼續地寫；⑶89年10月24日：被告向其姑姑請求，我爸現
    在手頭很緊，就大姑幫我一下，還要請律師，姑回稱：欠多
    少，我儘量；⑷89年12月20日與律師接見被告時稱：我實在
    悔不當初，如有機會回歸社會，會努力賺錢補償其家屬，也
    會做冥婚迎娶的動作；⑸89年12月26日與律師接見稱：被害
    人家屬已先收2百萬元賠償金，和解則還在談。可見聲請人
    自白後即一再要家人設法賠償被害人，可知上開「先不要和
    解」應只是聲請人一時氣話，尚難逕認被告毫無悔意，原確
    定判決一再以89年11月28日聲請人羈押時與家人接見對話內
    容，即以卷附臺北看守所刑事被告接見登記表為稽，而一再
    捨聲請人俟後直至確定判決時已悛悔之各項證據，原確定判
    決就此部分之認事用法明顯違於一般經驗法則、論理法則，
    即應於「最後審判期日」之經驗論理法則相違背。
 2、本案雖於審理過程中，分別傳訊證人邱見利宗教師及蘇燦煌
    宗教師，證明聲請人確實有悔悟之心，是聲請人雖曾於案發
    之初有為自己或家人利益而請母親暫緩賠償之語，惟聲請人
    既於隨後在看守所接受宗教師教誨多年，已知其行為錯誤而
    有真誠悔改之心，原確定判決捨此不論，竟以89年11月29日
    之會面紀錄判斷聲請人犯罪後之態度，自有判決不適用法則
    之違背法定，且違背應以「最後審判期日」之經驗論理法則
    。
(二)原確定判決疏未就被告有無「教化可能性」之事實為調查認
    定，即有依法應於審判期日調查證據未予調查之違背法令情
    事：
　　聲請人之辯護人曾於原事實審程序聲請傳喚臺北看守所舍房
    主任藍主恩，欲證明其任職2年6個月期間，聲請人已知悔改
    等情，惟未獲准許。然查，藍主恩既為臺北看守所舍房主任
    ，主管監督戒護在押聲請人，對於聲請人自有長久客觀之觀
    察，聲請人在所監押期間日常品性表現如何？是否仍然泯滅
    天良，窮凶極惡？是否顯已無法教育改造之遷善可能？較之
    事實審已傳訊之宗教師邱見利、更生保護會宗教師蘇燦煌之
    證述，應更有客觀之可信性，堪可傳訊以證明待證事實，並
    無不能調查或無法調查，自有未盡調查證據之違背法令。
二、按判決在第三審確定者，對於該判決聲請再審，除以第三審
    法院之法官有第420條第1項第5款情形為原因者外，應由第
    二審法院管轄之，刑事訴訟法第426條第3項定有明文。是本
    件再審自應由本院管轄。
三、刑事訴訟法第420條第1項第6款規定，因發現確實之新證據
    ，足認受有罪判決之人應受無罪、免訴、免刑或輕於原判決
    所認罪名之判決者，為受刑人之利益，得聲請再審。其所謂
    輕於原判決所認罪名，與輕於原判決所宣告之罪刑有別，應
    係指與原判決所認罪名比較，其法定刑較輕之相異罪名而言
    。準此，原確定判決宣示後所發生就同一罪名關於刑法第57
    條量刑因子之變化，僅足以影響科刑之範圍，但其罪質並無
    改變，即與「罪名」無關，非屬上述條款所指「輕於原判決
    所認罪名」，自不得據以聲請再審。又再審制度，係為發現
    確實之事實真相，以實現公平正義，而於案件判決確定之後
    ，另設救濟之特別管道，與非常上訴制度均為救濟已確定之
    刑事判決而設，惟再審係為原確定判決認定事實錯誤而設之
    救濟程序，非常上訴程序則在糾正原確定判決法律上之錯誤
    ，如對於原確定判決認有違背法令之理由聲明不服，應循非
    常上訴程序救濟，二者迥不相同，應予辨明。
四、本件聲請人雖以前揭情詞提起再審，惟查：
(一)綜觀原確定判決在審查關於本院更七審所為被告死刑判決量
    刑時，已於其理由內論述說明，就被告有無「教化可能性」
    一節，顯已依據其調查所得之前揭各項證據資料，就有利、
    不利於被告量刑之因子綜合互參，並無偏狹，獨厚一端，依
    原確定判決所示，其認聲請人應處以極刑，乃因下列量刑因
    子之綜合審度：
 1、犯罪之手段、犯罪所生之損害-聲請人殺人手極為兇殘、狠
    毒，使被害人頭、頸部砍殺至頸部幾近砍斷，不能成形，令
    人髮指，顯見聲請人已泯滅人性：
　⑴聲請人在光天化日之下公然行兇，先駕車將被害人衝撞，使
    之倒地昏迷，再將之放入後行李廂，載至同（淡水）鎮某工
    地，以西瓜刀往被害人臉部、頸部、肩膀等處及其他身體部
    位接續恣意砍殺，總計在被害人身上造成多達百處之傷痕（
    包括防禦傷），其中頸部幾近斷裂為致命傷，且刀傷集中於
    頭、頸部達半數，砍殺情狀極為兇殘，被害人死狀甚慘，且
    曝屍於野外，任何具有良知之人見被害人如此死狀，應均難
    以忍受，本案被告下手至為狠毒，犯罪手段極為殘酷，令人
    髮指。
　⑵另以為被害人遺體進行解剖之法醫師石台平證稱：其自79年
    間起開始從事法醫鑑定，此案行兇之刀數是最多者等語。尤
    其聲請人在看見被害人於昏迷後醒覺時，伸手抓刀防禦之情
    況下，猶抽刀持續恣意揮砍被害人，使被害人頭、頸部被砍
    殺至不成形。顯見聲請人已泯滅人性，而非一時衝動、氣憤
    或報復心理所可解釋。
 2、犯罪行為人與被害人之關係、犯罪之動機、目的及犯罪時所
    受之刺激-聲請人與被害人相識時間非長，聲請人僅因被害
    人拒絕其追求，竟以殘暴手段撞擊並持扣案之西瓜刀砍殺被
    害人多達1百處之銳器創傷，造成絲毫無可歸責之處之被害
    人容貌俱毀、頸部幾手斷裂，生前遭受極大痛苦後離世，被
    害人之家庭天倫夢碎，嚴重破壞社會治安，罪無可逭：
　⑴聲請人與被害人相識於89年8月中旬，至案發之同年9月26日
    上午6時40分許，相識不久，且曾滋生情感，並無任何深仇
    大恨。
　⑵聲請人竟僅因被害人欲與其分手及不理會聲請人駕車接送之
    意，聲請人因一己一時憤怨，在光天化日之下公然行兇，亂
    刀殘殺被害人，頸部幾乎斷裂，容貌亦遭嚴重毀壞，難以辨
    識，幾近毀容分屍，手段凶殘，不僅泯滅人性，其兇惡之犯
    行對社會衝擊甚大；又本件命案之發生，被害人並無絲毫可
    歸責之處，其正值青春年華，遽然慘遭毒手，致被害人之家
    庭天倫夢碎，使其家屬哀痛莫名，罪無可逭。
 3、犯罪後之態度-聲請人犯後初以其自小客車失竊為由，否認
    涉案，經警根據相關事證合理懷疑行兇者，聲請人始承認自
    己為行兇之人，且聲請人直至本院更四審審判期日及本院更
    七審審理時始對於上揭殺人之基本事實始坦承不諱，又聲請
    人於訴訟程序中所表現之懺悔道歉，不僅經由書信、媒體及
    辯護人向外傳達，亦透過佛教、基督教等不同宗教形式呈現
    ，終經宗教師邱見利、蘇燦煌就聲請人監所中之表現俱證聲
    請人已有悔悟之心，且賠償被害人家屬，然始終不為被害人
    家屬所接受，亦未獲得實際參與訴訟過程檢察官之寬諒，仍
    一致對聲請人具體求處死刑（起訴書、論告書、檢察官上訴
    理由書均一致認應判處死刑），認聲請人泯滅天良，窮凶極
    惡，基於維護被害人權益及確保社會良善風氣之考量，認聲
    請人顯已無法教育改造：
　⑴本案聲請人案發初始否認犯行，並未自白犯罪：本案迄目擊
    聲請人將被害人抱入白色賓士自用小客車後行李廂之民眾以
    車禍擄人為由報案，經警追查，直至同日上午9時15分許，
    經民眾在被害人上址陳屍處發現一具女屍，下體暴露仰臥在
    草叢中，雙手外張，兩腳屈膝狀，而報警處理，經警根據民
    眾提供之上開小客車車號查得該車屬聲請人所有，並從被害
    人家屬處得知聲請人涉有重嫌，通知聲請人到案說明，聲請
    人初以其小客車失竊為由，否認涉案，惟經警檢視聲請人十
    指及布鞋發現有大量血跡反應，其無法解釋原因，警方根據
    此等事證合理懷疑行兇者即為聲請人，要求聲請人之母勸說
    ，聲請人始承認自己為行兇之人而查獲上情。於偵審過程，
    聲請人就本案犯罪事實，迄於本院更四審審判期日及本院更
    七審審理時始對於上揭殺人之基本事實坦承不諱。
　⑵聲請人於訴訟程序中所表現之懺悔道歉，不僅經由書信、雜
    誌及辯護人向外傳達，亦透過佛教、基督教等不同宗教形式
    加呈現，且已賠償被害人家屬：
　①聲請人於犯後雖曾寫信給被害人家屬表示懺悔道歉，並於第
    二審法院歷次審理時迭次提出道歉函、更生雜誌影本（內登
    被告所寫「一封懺悔的信」）、聲請人商請家人印行「佛說
    大乘無量壽莊嚴清靜平等覺經」樣本及收據影本、聲請人所
    寫「般若波羅蜜多心經」手抄本、更生雜誌（內登被告所寫
    「死囚給少年的一封信」）、獎狀（由基督教更生團契頒發
    ）等文書，欲表明其已悔改。於本院更二審審理期間，聲請
    人之辯護人聲請傳喚證人即臺北看守所宗教師邱見利亦到庭
    證稱：我去過臺北看守所見過聲請人2次，亦有通過信，信
    中聲請人有提到有誠意向被害人家屬道歉，懇求被害人家屬
    諒解，惟未獲被害人家屬之諒解，為此深感難過，又聲請人
    覺得罪有應得，虧欠父母，其感覺聲請人內心有懺悔之意，
    聲請人未提到減刑及犯罪過程等問題等語。聲請人之辯護人
    於本院更三審審理時另聲請傳訊之證人即更生保護會宗教師
    蘇燦煌亦到庭證稱：「我與被告見面有100多次，我與被告
    談話時，他有表示○○○○○）會客時，家人去看他，母親都很
    難過，而他只是被關，所以他能體會到被害人父母的痛苦，
    他沒有對我表示被害人的家屬都不原諒他之語，這跟有些受
    刑人如果沒有悔改，都會怪別人，有些是怪別人，有些是怪
    被害者。我去輔導時，覺得他會感恩，我送被告一本筆記本
    ，價值僅100元的，但他很感恩，我認為他有很柔軟的心。
    又被告有寫一封懺悔的信，他說不敢寄給被害人的父母，他
    認為自己做的事自己要負責。我與被告相處時覺得他認為對
    被害人家屬很對不起，一時衝動犯下大錯，他真的很難過。
    我認（為）被告悔改是感覺，但也是我的經驗，因我在看守
    所輔導已10年」等語，皆為被告有悔悟之心之證述。
　②聲請人之父已與被害人家屬達成民事賠償調解，賠償新臺幣
    （下同）860萬元，有臺北縣淡水鎮（現已改制為新北市淡
    水區）調解委員會調解筆錄及收據在卷可稽。
　⑶惟生命無價，聲請人殺人手段至為殘酷且令人髮指，對於被
    害人家屬（被害人之父母始終表示無法宥恕被告）所造成之
    痛苦至深且鉅，對於整體社會之衝擊甚大，且於法律上聲請
    人本應負擔損害賠償責任，而由其父代為履行賠償，但仍不
    能因此即無視於聲請人本案犯罪情狀之極為狠毒及殘酷。且
    聲請人雖曾於89年9月29日寫信向被害人家屬懺悔道歉，並
    表示日後願全力彌補被害人家屬；但嗣於同年11月28日在臺
    北看守所與其母親會面時，卻向其母稱：「妳們先不要跟對
    方和解。到時賠了錢，又賠了兒子」等語，此有該看守所刑
    事被告接見登記表（第一審法院89年度重訴字第12號，下稱
    原審卷，卷二第112頁至第122頁中之114頁)附卷可稽。據以
    推論聲請人呈現一面道歉示悔，一面卻為自己或家人之利益
    盤算之行為表徵。
 4、犯罪行為之品行-品行係量刑之參考標準之一，被告於本案
    發生前無前科紀錄，有本院被告前案紀錄表1份在卷可考。
 5、綜觀原確定判決上開論述意旨，認本院更七審判決於量刑時
    ，就被告有無「教化可能性」一節，顯已依據其調查所得之
    前揭各項證據資料，並參酌被告之品行、智識程度、素行、
    本件犯罪發生之原因、犯罪之手段及所生危害等相關情狀，
    暨被告犯罪後之態度及相關作為等有利及不利因素，綜合評
    估，再三斟酌，反覆權衡，據以認定「被告泯滅天良，窮凶
    極惡，顯已無法教育改造（即無教化可能性）」等情明確，
    經原確定判決再次審酌及說明無訛（原確定判決第13頁倒數
    第11行），並無再審意旨所稱對於上情疏未加以斟酌調查或
    說明之情形。
(二)至聲請人認原確定判決不得援引聲請人於89年11月28日在臺
    北看守所與其母親會面時所稱內容，作為聲請人犯後態度之
    量刑因子云云。惟查：
 1、有關科刑資料之證據方法、調查程序與證明程度，針對犯罪
    行為之生活狀況、品行、智識程度及犯罪後之態度，既無涉
    於本案犯罪事實及處斷刑之刑罰法定加重、減輕事由之認定
    ，採自由證明為已足；上開作為認定聲請人犯罪後態度之事
    實，互核與卷內所存台北看守所刑事被告接見登記表1紙之
    內容相符（原審卷二第112頁至第122頁中之114頁)，且經本
    院更七審於審判期日踐行調查證據程序時，審判長已向聲請
    人及其選任辯護人提示「臺灣士林看守所律師接見被告洽談
    內容紀錄表」及「臺灣士林看守所刑事被告接見登記表」（
    原審卷二第99至122頁）及告以要旨，並訊問聲請人及其選
    任辯護人「有何意見？」，聲請人及其選任辯護人均答稱「
    沒有意見」等語，有卷內審判筆錄可查（本院97年度重上更
    ㈦字第63號卷第112頁），是認上開證據資料顯已經法院合法
    調查，原確定判決因認本院更七審判決於理由內說明「被告
    於89年9月29日曾寫信給被害人家屬懺悔道歉，並表示日後
    願全力彌補被害人家屬；但嗣於89年11月28日在臺北（士林
    ）看守所與其母親會面時，卻猶向其母稱：『妳們先不要跟
    對方和解，到時賠了錢，又賠了兒子』等語，此有該看守所
    刑事被告接見登記表附卷可稽，可見被告一面道歉示悔，一
    面卻為自己或家人之利益盤算」等旨，而據以認定被告犯後
    並無真誠悔意一節，並無不合，已於理由內加以論敘說明（
    原確定判決第13頁第6至12行）。
 2、聲請人本案犯罪後態度之認定，核屬本院更七審判決關於量
    刑部分採證認事職權之適法行使，其論斷與卷內資料相符，
    核無聲請人及辯護人所指與經驗、論理法則相違之處，是辯
    護人所稱不得以聲請人於看守所內與其母會面之對話內容，
    作為認定判斷聲請人犯後態度之證據資料之限制，並以此聲
    請再審，俱屬無據，附此敘明。
(三)另聲請人及辯護人聲請傳喚臺北看守所舍房主任藍主恩，以
    證明其任職期間，聲請人已知悔改乙節，亦據原確定判決於
    判決末段載明「㈢單純科刑應行審酌之事項，非屬犯罪構成
    要件之事實者，以經自由證明為已足，所謂自由證明，係指
    調查方式不受嚴格限制，其關於科刑審酌裁量事項之認定，
    與卷存證據相合，即屬適法（最高法院71年台上字第5658號
    判例意旨參照）。原審盡其事實審能事，認定上訴人罪證明
    確，所犯不見容於人間社會，復無其他得為宥恕情形，應剝
    奪其生命而依法判處死刑，已詳盡說明其理由，難認尚有傳
    喚台北看守所舍房主任藍主恩，以證明其任職期間，上訴人
    已知悔改等情之必要，其未贅為無益之調查，亦與調查職責
    未盡之違法情形並不相當。本院戒慎審核，以行為人之責任
    為基礎，並審酌刑法第57條所列各款事項及一切情狀，斟酌
    至再後，認應維持原判決之法則適用，期彰顯國法尊嚴與維
    護法治制度。」等語，足稽聲請人及辯護人聲請傳喚證人藍
    主恩之必要性，業經原確定判決本其自由心證，詳述其取捨
    之依據及判斷之基準，聲請人捨此不論，就已經原確定判決
    之結論為相異之評價，不能以此為由聲請再審。
(四)況死刑判決中「教化可能性」之審酌，法律無明文規定彼此
    間存在充分必要條件關係，實務上基於珍惜生命及慎獄恤刑
    之理念，並顧及犯罪動機、成因之多元性以及現代刑罰之多
    重功能等因素，固有因聲請人仍具教化可能性而給予一線生
    機之案例，但此非屬絕對之因素，仍應依具體個案情節而定
    ；若聲請人稍不順心，即泯滅天良，窮凶極惡，全然斷絕被
    害人一絲生存機會，犯罪手段極端兇殘，震驚社會，犯罪情
    節極為嚴重，或犯罪所生危害非常廣泛重大，犯後仍圖卸免
    自身罪責，避重就輕，甚至污衊死者、歪曲事實，依目前一
    般社會通念均認為應使之與社會永久隔離，依法科處極刑者
    ，亦不能遽指有何未及調查斟酌之再審事由。原確定判決以
    本院更七審判決已詳細調查認定並說明被告犯罪手段極為兇
    殘，不僅泯滅人性，令人髮指，其兇惡之犯行對社會衝擊甚
    大，且犯後並無真誠悔意，因認其泯滅天良，窮凶極惡，認
    已無法教育改造（即無教化可能性），因而維持本院更七審
    所為諭知被告死刑之判決，已於理由內詳加論敘說明，並無
    再審意旨所指未審酌其是否有教化可能性之情形。更況，同
    一罪名之量刑輕重，僅足影響科刑範圍而罪質不變，即與「
    罪名」無關，非屬上述條款所指「輕於原判決所認罪名」，
    聲請人並不會因此改受無罪、免訴、免刑或輕於原判決所認
    罪名之判決，自不得據為聲請再審之原因，是聲請人執此聲
    請再審，實無理由。
五、再者，事實之法律評價，在法學方法上乃法規範構成要件之
    涵攝，而法規範涵攝之可能性，係依其釋義而定，法規範之
    釋義，並非得聲請再審事由所指之事實或證據。易言之，縱
    原確定判決有不適用法則或適用不當而違背法令之情形，亦
    應依非常上訴程序予以糾正，而非再審機制救濟之範疇 （
    最高法院108年度台抗字第1439號裁定意旨參照）。聲請意
    旨所謂相關量刑因子漏未審酌指摘原確定判決有不適用法則
    或適用不當而違背法令之情形，亦非認定事實錯誤，依前述
    說明，仍無從依再審程序尋求救濟。　　
六、綜上所述，聲請人執前詞主張有新事實、新證據而為本件再
    審之聲請，然量刑審酌本與「罪名」無關，非屬上述條款所
    指「輕於原判決所認罪名」，聲請人並不會因此改受無罪、
    免訴、免刑或輕於原判決所認罪名之判決，自不得據為聲請
    再審之原因，與刑事訴訟法第420條第1項第6款、第3項規定
    之聲請再審要件不符。從而，本件再審之聲請，為無理由，
    應予駁回。　　
七、據上論斷，應依刑事訴訟法第434條第1項，裁定如主文。
中　　華　　民　　國　　110 　年　　1 　　月　　27　　日
                  刑事第三庭    審判長法　官  張惠立
                                      法　官  張江澤
                                      法　官  劉兆菊
以上正本證明與原本無異。
如不服本裁定，應於裁定送達後10日內向本院提出抗告狀。
                                      書記官  吳芝嘉
中　　華　　民　　國　　110 　年　　1 　　月　　27　　日